【裁判字號】    98,訴,466
【裁判日期】    980407
【裁判案由】    違反毒品危害防制條例
【裁判全文】
臺灣彰化地方法院刑事判決               98年度訴字第466號
公  訴  人  臺灣彰化地方法院檢察署檢察官
被      告  甲○○
                      號
上列被告因毒品危害防制條例案件，經檢察官提起公訴（98年度
毒偵字第118號、第149號、第179號、第320號、第353號、第364
號），被告於本院準備程序中自白犯罪，本院認有刑事訴訟法第
273條之1第1項之情形，合議裁定由受命法官獨任進行簡式審判
程序，茲審理判決如下：
    主  文
甲○○犯如附表主文欄所示之罪，各處如附表主文欄所示之刑。
應執行有期徒刑貳年捌月。
    事  實
一、甲○○前於民國（下同）90年間，因連續施用第一級、第二
    級毒品等案件，經本院以90年度毒聲字第627號裁定送強制
    戒治，嗣經戒治處所評定合格，認無繼續戒治之必要，業於
    91年4月13日強制戒治執行完畢，此部分所涉刑事責任，經
    本院以90年度訴字第184號判決各判處有期徒刑2年、10月，
    並定應執行有期徒刑2年8月確定，嗣經入監執行，並於93年
    3月12日假釋出監付保護管束，後又因案撤銷假釋，補服殘
    刑7月3日，並於94年8月24日縮短刑期執行完畢（此部分構
    成累犯），詎其仍不知悔改，復於前開強制戒治執行完畢後
    5年內之95年間，因連續施用第一級毒品案件，經本院以95
    年度訴字第512號判決判處有期徒刑1年確定（第一案）；又
    於95年間，因連續施用第二級毒品案件，經本院以95年度易
    字第603號判決判處有期徒刑8月確定（第二案）；又於95年
    間，因竊盜案件，經本院以95年度易字第684號判決判處有
    期徒刑1年確定（第三案）；又於96年間，因施用第一級毒
    品等罪，經臺灣高等法院臺南分院以96年度上訴字第250號
    判決分別判處有期徒刑8月、8月、8月，並定應執行有期徒
    刑1年6月確定（第四案），上開第一、二、三案經本院以95
    年度聲字第1819號裁定定應執行有期徒刑2 年5月確定，嗣
    經本院以96年度聲減字第1588號裁定分別減刑為有期徒刑6
    月，如易科罰金，以銀元300元折算1日、有期徒刑4月，如
    易科罰金，以銀元300元折算1日、有期徒刑6月，如易科罰
    金，以銀元300元折算1日，並定應執行有期徒刑1年2月又15
    日，如易科罰金，以銀元300元折算1日確定；而上開第四案
    ，經臺灣高等法院臺南分院以96 年度聲減字第1446號裁定
    分別減刑為有期徒刑4月、4月、4月，並定應執行有期徒刑9
    月確定。上開數案嗣經接續執行，嗣於97年2月5日假釋出監
    付保護管束，本應於97年8 月4日假釋期滿，惟其假釋中再
    犯毒品案件，已於97年8月1日撤銷假釋保護管束。詎其仍不
    知悔改，復基於施用第一級毒品海洛因之犯意，分別於如附
    表所示之時、地，以附表所載之施用方式，共施用第一級毒
    品海洛因共六次。嗣分別於附表「查獲經過」欄所示之時、
    地為警查獲，並經採集其尿液送驗，結果均呈嗎啡、可待因
    陽性反應，始查悉上情。
二、案經彰化縣警察局北斗分局報告臺灣彰化地方法院檢察署檢
    察官偵查起訴。
    理  由
一、按除被告所犯為死刑、無期徒刑、最輕本刑為3年以上有期
    徒刑之罪或高等法院管轄第一審案件者外，於刑事訴訟法第
    273條第1項程序進行中，被告先就被訴事實為有罪之陳述時
    ，審判長得告知被告簡式審判程序之旨，並聽取當事人、代
    理人、辯護人及輔佐人之意見後，裁定進行簡式審判程序；
    除簡式審判程序、簡易程序及第376條第1款、第2款所列之
    罪之案件外，第一審應行合議審判，刑事訴訟法第273 條之
    1第1項、第284條之1分別定有明文。本件被告甲○○所犯係
    死刑、無期徒刑、最輕本刑為3年以上有期徒刑或高等法院
    管轄第一審案件以外之罪，並於本院行準備程序時就被訴事
    實為有罪之陳述，本院合議庭依前揭規定，經評議結果，裁
    定改由受命法官獨任行簡式審判程序，先予敘明。
二、上開事實，業據被告甲○○於警詢、偵查中、本院行準備程
    序、審理程序時均坦承不諱，且其於97年11月12日、97年11
    月25日、97年12月9日、97年12月21日、97年12月29日、98
    年1月4日為警採集之尿液，經送鑑驗結果，確均呈嗎啡、可
    待因陽性反應，此有彰化縣北斗分局委託檢驗尿液代號與真
    實姓名對照認證單6紙、詮昕科技股份有限公司97年11月24
    日報告編號7B130241號、97年12月11日報告編號7B290304
    號、97年12月23日報告編號7C150040號、98年1月6日報告編
    號7C250293號、98年1月15日報告編號00000000號、98 年1
    月15日報告編號00000000號濫用藥物尿液檢驗報告各1 紙附
    卷可稽，足認被告之自白應與事實相符，洵堪採信。
三、按觀察、勒戒或強制戒治執行完畢釋放後，5年內再犯毒品
    危害防制條例第10條之罪，即應直接依法追訴判決，固毋庸
    再行該條例針對「初犯」所規定之觀察、勒戒或強制戒治等
    治療程序，然若係於觀察、勒戒或強制戒治執行完畢釋放後
    ，5年後再犯第10條之罪者，則應重新依該條例第20條第1項
    、第2項關於「初犯」之規定，先行送觀察、勒戒，並依其
    觀察、勒戒結果有無繼續施用毒品傾向，以定其是否施以強
    制戒治之治療程序，再於上開治療程序執行完畢後始由檢察
    官為不起訴處分，而非直接加以追訴處罰，此觀諸現行生效
    施行之毒品危害防制條例（於92年7月9日修正公布，自93年
    1月9日施行）第20條、第23條之規定甚明。而考諸前開毒品
    危害防制條例之修正理由主要係認觀察、勒戒或強制戒治後
    5年後再犯者，顯見前所實施之觀察、勒戒或強制戒治已足
    以遮斷其施用毒品之癮，為期自新及協助其斷除毒癮，對此
    5年後再犯者仍適用初犯之規定（即該條例第20條第3項之規
    定），即先經觀察、勒戒、強制戒治之程序【見該條例第20
    條修法理由5第3項修正理由（二）】，且為配合簡化施用毒
    品犯之刑事處遇程序，並鑑於經觀察、勒戒或強制戒治執行
    完畢釋放後5年內再犯者，其再犯率甚高，原據以實施之觀
    察勒戒及強制戒治既已無法收其實效，自應施以刑事處遇【
    見該條例第23條修正理由3（二）】，凡此俱見現行毒品危
    害防制條例於修正時刪除修正前2犯及3犯之規定，一改修法
    前繁雜之處遇程序，僅將施用毒品犯簡化區分為初犯、再犯
    外，並認施用毒品者係屬病患性犯人，以觀察、勒戒戒除其
    身癮，併以強制戒治方式祛除心癮之措施。由是觀之，現行
    毒品危害防制條例仍採「刑罰處遇程序」與「治療之保安處
    分程序」二者併行之方式，並將施用毒品者區分為「初犯」
    與「再犯」之不同，詳言之，倘毒品施用者係前經觀察、勒
    戒或強制戒制等治療程序執行完畢5年後，始再施用毒品之
    「初犯」，因認前所執行之觀察、勒戒或強制戒治足收戒除
    毒癮之效，自應重新先經觀察、勒戒或強制戒治等治療程序
    ，並於治療程序執行完畢後由檢察官直接為不起訴處分，毋
    庸對之追訴處罰，反觀，在「再犯」之情形，因其先前所為
    治療程序顯未能收祛除毒癮之實效，且考量施用毒品者之再
    犯率偏高，乃簡化其刑事處遇程序，而對之直接追訴處罰，
    不再施以保安處分之治療程序，是現行毒品危害防制條例所
    採「初犯」與「再犯」之界分，已揚棄過去修正前毒品危害
    防制條例所採一、二、三犯之判斷標準及處遇程序，且側重
    於觀察、勒戒或強制戒治等治療程序是否確實收其成效。因
    之，對於所謂「初犯」與「再犯」之區別，除應視其是否於
    觀察、勒戒或強制戒治執行完畢釋放後，5年後再犯者外，
    尚應兼顧其前次所施予觀察、勒戒、強制戒治程序之成效以
    資判斷，如此方能貫徹現行毒品危害防制條例之修正立法意
    旨，且細繹現行毒品危害防制條例第20條、第23條之立法理
    由可知，所謂「再犯」應係指依該條例規定執行觀察、勒戒
    、強制戒治完畢釋放，再犯施用毒品罪者均屬之（見該條例
    第20條修法理由2後段），是對於現行毒品危害防制條例第
    20條第3項規定「觀察、勒戒或強制戒治執行完畢後，5年後
    再犯」之解釋，自應限於該施用毒品之行為人於觀察、勒戒
    或強制戒治執行完畢後5年內均未再有任何施用毒品之犯行
    ，始足當之，茍其施用毒品之犯行，前經觀察、勒戒或強制
    戒治執行完畢後，5年內曾因再犯施用第1、2級毒品之行為
    ，而經法院判處刑罰之處遇程序確定者，縱其係於觀察、勒
    戒或強制戒治執行完畢5年後復為施用毒品者，因其於治療
    程序之保安處分執行完畢5年內，既仍有繼續施用毒品之犯
    行，即難認前所執行之治療程序有何戒除其身心毒癮之成效
    可言，自不得僅憑該次施用毒品犯行係在前次執行治療程序
    之保安處分完畢後5年後再犯一端，即依現行毒品危害防制
    條例第20條第3項規定，逕認為「初犯」，而適用同條第1、
    2項之觀察、勒戒或強制戒治等治療程序，否則無異使接受
    治療程序執行成效不彰，而屢犯施用毒品罪之行為人，僅因
    其施用毒品行為與前次觀察、勒戒或強制戒治完畢之時間相
    距已逾5年，反得循初犯之保安處分程序，獲邀寬典，不啻
    與前揭毒品危害防制條例之修法初衷背道而馳，是就此情形
    ，仍應認屬「再犯」之範疇，直接適用刑事刑罰處遇之程序
    ，始符修法之本旨。查本件被告前於90 年間，因連續施用
    第一級、第二級毒品等案件，經本院以90 年度毒聲字第327
    號裁定送強制戒治，嗣經戒治處所評定合格，認無繼續戒治
    之必要，業於91年4月13日強制戒治執行完畢。詎其於前開
    強制戒治執行完畢5年內之95年間，因連續施用第一級毒品
    案件，經本院以95年度訴字第512號判決判處有期徒刑1年確
    定，此有臺灣高等法院被告前案紀錄表在卷可參，而被告本
    件施用第1級毒品之犯行，雖係在前次強制戒治處分執行完
    畢5年後所犯，惟被告於上開強制戒治處分執行完畢釋放5年
    內，曾再犯施用毒品之罪經法院宣示判決並確定，已詳述如
    前，顯見其並非於強制戒治處分執行完畢釋放後5年內均無
    任何施用毒品之犯行，且其既已於上開強制戒治處分執行完
    畢5年內再犯施用第1級毒品之罪，已符合毒品危害防制條第
    23條第2項之所定之追訴要件，揆諸前開毒品危害防制條例
    條文及說明，被告所為本件施用第1級毒品之犯行，即均無
    「初犯」規定之適用，自均毋須再重新施予觀察、勒戒或強
    制戒制之處遇程序，而均應直接訴追處罰，附為敘明。
四、核被告甲○○所為，均係犯毒品危害防制條例第10條第1項
    之施用第1級毒品罪。被告於施用前持有第1級毒品海洛因之
    低度行為，為施用之高度行為所吸收，均不另論罪。被告所
    犯上開6罪，犯意各別，行為互殊，應予分論併罰。又查，
    被告前於90年間，因連續施用第一級、第二級毒品案件，經
    本院以90年度訴字第184號判決各判處有期徒刑2年、10 月
    ，並定應執行有期徒刑2年8月確定，嗣經入監執行，並於93
    年3月12日假釋出監付保護管束，後又因案撤銷假釋，補服
    殘刑7月3日，並於94年8月24日縮短刑期執行完畢等情，此
    有臺灣高等法院被告前案紀錄表、臺灣彰化地方法院檢察署
    刑案資料查註紀錄表及臺灣高等法院在監在押全國紀錄表各
    1份附卷可參，被告受有期徒刑之執行完畢，5年以內故意再
    犯有期徒刑以上之罪者，均為累犯，均應依刑法第47條第1
    項規定，加重其刑。又本案被告於附表編號1至6所示之時間
    地點，因形跡可疑經警盤查，於有偵查犯罪職權之機關或個
    人發覺其犯罪前，自動向員警坦承有施用第一級毒品海洛因
    之犯行，表示自首其於附表編號1至6所示之時間有施用第一
    級毒品海洛因一次之犯罪事實，此有被告各該次之警詢筆錄
    在卷可稽，則被告既係在員警發覺其本案犯行前，即主動承
    認有施用第一級毒品行為，並接受裁判，應認被告所犯如附
    表編號1至6所示之施用第一級毒品海洛因部分，核與自首之
    規定相符，爰依刑法第62條之規定，均減輕其刑，並依法先
    加後減之。爰審酌被告前即有施用毒品之前科，且曾因施用
    毒品而送強制戒治，仍未能戒除毒癮，竟再度施用毒品戕害
    自身健康，及其犯罪之動機、目的、所生危害及犯罪後尚知
    坦承犯行，態度良好等一切情狀，各量處如附表主文欄所示
    之刑，並定其應執行之刑。
據上論斷，應依刑事訴訟法第273條之1第1項、第299條第1項前
段，毒品危害防制條例第10條第1項，刑法第11條前段、第47條
第1項、第51條第5款、第62條，判決如主文。
本案經檢察官紀雅惠到庭執行職務。
中    華    民    國    98    年    4     月    7     日
                  刑事第九庭          法  官   黃齡玉
以上正本證明與原本無異。
如不服本判決應於收受判決後10日內向本院提出上訴書狀，並應
敘述具體理由；其未敘述上訴理由者，應於上訴期間屆滿後20日
內向本院補提理由書（均須按他造當事人之人數附繕本）「切勿
逕送上級法院」。
中    華    民    國    98    年    4     月    7     日
                                      書記官  林嘉賢
附錄本案論罪科刑法條全文：
毒品危害防制條例第10條
施用第一級毒品者，處 6 月以上 5 年以下有期徒刑。
施用第二級毒品者，處 3 年以下有期徒刑。
附表：甲○○施用毒品犯行一覽表
┌──┬─────┬───────┬─────┬───────┬───────┬──────────┐
│編號│施用時間  │施用地點      │施用方式  │查獲經過      │尿液送驗結果  │    主        文    │
├──┼─────┼───────┼─────┼───────┼───────┼──────────┤
│ 1  │97年11月11│彰化縣北斗鎮西│將海洛因摻│於97年11月12日│呈可待因及嗎啡│甲○○施用第一級毒品│
│    │日13時30分│德里中山路1段 │入香煙點燃│上午8時40分許 │陽性反應      │，累犯，處有期徒刑陸│
│    │許        │120巷23號     │吸食      │，在彰化縣溪州│              │月。                │
│    │          │              │          │鄉鄉溪厝村溪林│              │                    │
│    │          │              │          │路段，因形跡可│              │                    │
│    │          │              │          │疑而為警盤查，│              │                    │
│    │          │              │          │於有偵查犯罪職│              │                    │
│    │          │              │          │權之機關或個人│              │                    │
│    │          │              │          │發覺其犯罪前，│              │                    │
│    │          │              │          │自動向員警坦承│              │                    │
│    │          │              │          │有施用第一級毒│              │                    │
│    │          │              │          │品海洛因之犯行│              │                    │
│    │          │              │          │，表示自首且願│              │                    │
│    │          │              │          │意接受裁判    │              │                    │
├──┼─────┼───────┼─────┼───────┼───────┼──────────┤
│ 2  │97年11月24│彰化縣北斗鎮西│將海洛因摻│於97年11月25日│呈可待因及嗎啡│甲○○施用第一級毒品│
│    │日上午9時 │德里中山路1段 │入香煙點燃│上午8時30分許 │陽性反應      │，累犯，處有期徒刑陸│
│    │許        │120巷23號     │吸食      │，在彰化縣溪州│              │月。                │
│    │          │              │          │鄉南州國小前，│              │                    │
│    │          │              │          │因形跡可疑而為│              │                    │
│    │          │              │          │警盤查，於有偵│              │                    │
│    │          │              │          │查犯罪職權之機│              │                    │
│    │          │              │          │關或個人發覺  │              │                    │
│    │          │              │          │其犯罪前，自動│              │                    │
│    │          │              │          │向員警坦承有施│              │                    │
│    │          │              │          │用第一級毒品海│              │                    │
│    │          │              │          │洛因之犯行，表│              │                    │
│    │          │              │          │示自首且願意接│              │                    │
│    │          │              │          │受裁判。      │              │                    │
├──┼─────┼───────┼─────┼───────┼───────┼──────────┤
│ 3  │97年12月8 │彰化縣北斗鎮西│將海洛因放│於97年12月9日 │呈可待因及嗎啡│甲○○施用第一級毒品│
│    │日上午10時│德里中山路1段 │入玻璃球加│中午12時40分許│陽性反應      │，累犯，處有期徒刑陸│
│    │許        │120巷23號     │熱吸食    │，在彰化縣北斗│              │月。                │
│    │          │              │          │鎮○○路與舜耕│              │                    │
│    │          │              │          │路口，為警盤查│              │                    │
│    │          │              │          │，於有偵查犯罪│              │                    │
│    │          │              │          │職權之機關或個│              │                    │
│    │          │              │          │人發覺其犯罪前│              │                    │
│    │          │              │          │，自動向員警坦│              │                    │
│    │          │              │          │承有施用第一級│              │                    │
│    │          │              │          │毒品海洛因之犯│              │                    │
│    │          │              │          │行，表示自首且│              │                    │
│    │          │              │          │願意接受裁判。│              │                    │
├──┼─────┼───────┼─────┼───────┼───────┼──────────┤
│ 4  │97年12月21│彰化縣北斗鎮西│將海洛因放│於97年12月21日│呈可待因及嗎啡│甲○○施用第一級毒品│
│    │日上午9時 │德里中山路1段 │入玻璃吸食│下午6 時15分許│陽性反應      │，累犯，處有期徒刑陸│
│    │許        │120巷23號     │器加熱吸食│，在彰化縣溪州│              │月。                │
│    │          │              │          │鄉○○路溪州鄉│              │                    │
│    │          │              │          │公所前，因形跡│              │                    │
│    │          │              │          │可疑而為警盤查│              │                    │
│    │          │              │          │，於有偵查犯罪│              │                    │
│    │          │              │          │職權之機關或個│              │                    │
│    │          │              │          │人發覺其犯罪前│              │                    │
│    │          │              │          │，自動向員警坦│              │                    │
│    │          │              │          │承有施用第一級│              │                    │
│    │          │              │          │毒品海洛因之犯│              │                    │
│    │          │              │          │行，表示自首且│              │                    │
│    │          │              │          │願意接受裁判。│              │                    │
├──┼─────┼───────┼─────┼───────┼───────┼──────────┤
│ 5  │97年12月28│彰化縣北斗鎮西│將海洛因放│於97年12月29日│呈可待因及嗎啡│甲○○施用第一級毒品│
│    │日上午10時│德里中山路1段 │入玻璃球加│下午 3時許，在│陽性反應      │，累犯，處有期徒刑陸│
│    │許        │120巷23號     │熱吸食    │彰化縣北斗鎮光│              │月。                │
│    │          │              │          │復路及復興路口│              │                    │
│    │          │              │          │，為警盤查，於│              │                    │
│    │          │              │          │有偵查犯罪職權│              │                    │
│    │          │              │          │之機關或個人發│              │                    │
│    │          │              │          │覺其犯罪前，自│              │                    │
│    │          │              │          │動向員警坦承有│              │                    │
│    │          │              │          │施用第一級毒品│              │                    │
│    │          │              │          │海洛因之犯行，│              │                    │
│    │          │              │          │表示自首且願意│              │                    │
│    │          │              │          │接受裁判。    │              │                    │
├──┼─────┼───────┼─────┼───────┼───────┼──────────┤
│ 6  │98年1月3日│彰化縣北斗鎮西│將海洛因摻│於98年1月4日上│呈可待因及嗎啡│甲○○施用第一級毒品│
│    │上午8時許 │德里中山路1段 │入香煙點燃│午8時50分許， │陽性反應      │，累犯，處有期徒刑陸│
│    │          │120巷23號     │吸食      │在彰化縣埤頭鄉│              │月。                │
│    │          │              │          │溪林路與中華路│              │                    │
│    │          │              │          │前，因形跡可疑│              │                    │
│    │          │              │          │為警盤查，於有│              │                    │
│    │          │              │          │偵查犯罪職權之│              │                    │
│    │          │              │          │機關或個人發覺│              │                    │
│    │          │              │          │其犯罪前，自動│              │                    │
│    │          │              │          │向員警坦承有施│              │                    │
│    │          │              │          │用第一級毒品海│              │                    │
│    │          │              │          │洛因之犯行，表│              │                    │
│    │          │              │          │示自首且願意接│              │                    │
│    │          │              │          │受裁判。      │              │                    │
└──┴─────┴───────┴─────┴───────┴───────┴──────────┘


司法院資訊處製作；財團法人民間司法改革基金會備份。
